---
title: "Seminarska naloga - vizualizacija podatkov"
author: "Neža Kržan, Tom Rupnik Medjedovič"
date: "2024-02-27"
runtime: shiny
output: html_document
---

```{r setup, include=FALSE}
knitr::opts_chunk$set(echo = TRUE)
# devtools::install_github("teunbrand/ggh4x")
library(shiny)
library(plotly)
library(dplyr)
library(tidyverse)
library(highcharter)
library(tidyr)
library(geofacet)
library(ggh4x)
library(streamgraph)
library(hrbrthemes)
library(ggtext)
library(viridis)
```

```{r include=FALSE}
#podatki = read.csv("podatki.csv", sep=';')

podatki = read.csv("podatki.csv", sep=';', na.strings = "...")

# ime stolpca Vzork.smrti --> stevilo
colnames(podatki)[5] = "stevilo"

# ime stolpca Vzrok.smrti.na.1000.prebivalcev --> stevilo1000
colnames(podatki)[6] = "stevilo1000"

podatki$VZROK.SMRTI[podatki$VZROK.SMRTI == "Bolezni obtocil (I00-I99)"] = "Bolezni obtočil (I00-I99)"

podatki$VZROK.SMRTI[podatki$VZROK.SMRTI == "Poskodbe, zastrupitve in nekatere druge posledice zunanjih vzrokov (S00-T98)"] = "Poškodbe, zastrupitve in nekatere druge posledice zunanjih vzrokov (S00-T98)"
```

```{r include=FALSE}
df_mankajoce_vrednosti = podatki[!complete.cases(podatki), ]
df = na.omit(podatki)
```

**Predstavitev stevila umrlih glede na različne vzroke po kohezijskih regijah v Sloveniji.** 

**Podatki so pridobljeni od leta 2002 do leta 2022, razen pri enem vzroku so belezeni sele od leta 2020 naprej.Vsebujejo stevilo umrlih glede na celotno Slovenijo, Vzhodni in Zahodni del ter so loceni tudi glede na spol. Vsebujejo skupno stevilo umrlih in glede na 6 razlicnih vzrokov.**

### Stevilo smrti glede na vzrok
#### od 2002 do 2022

```{r echo=FALSE, fig.align='center', fig.height=5, fig.width=10}
df1 = podatki[podatki$KOHEZIJSKA.REGIJA == "SLOVENIJA" & podatki$SPOL == "Spol - SKUPAJ", 1:5]
df1.1 = spread(df1, VZROK.SMRTI, stevilo)

h <- highchart() %>% 
  hc_xAxis(categories = df1.1$LETO) %>% 
  hc_add_series(name = "Bolezni obtočil 
                <p style='color:#808080'>(I00-I99)</p>", 
                data = df1.1$`Bolezni obtočil (I00-I99)`) %>%
  hc_add_series(name = "Neoplazme 
                <p style='color:#808080'>(C00-D48)</p>", 
                data = df1.1$`Neoplazme (C00-D48)`) %>%
  hc_add_series(name = "Nekatere infekcijske, parazitske bolezni
                <p style='color:#808080'>(A00-B99)</p>", 
                data = df1.1$`Nekatere infekcijske in parazitske bolezni (A00-B99)`) %>%
  hc_add_series(name = "Poškodbe, zastrupitve, zunanji vzroki
                <p style='color:#808080'>(S00-T98)</p>", 
                data = df1.1$`Poškodbe, zastrupitve in nekatere druge posledice zunanjih vzrokov (S00-T98)`) %>%
  hc_add_series(name = "Bolezni prebavil 
                <p style='color:#808080'>(K00-K93)</p>", 
                data = df1.1$`Bolezni prebavil (K00-K93)`) %>%
  hc_add_series(name = "Bolezni dihal 
                <p style='color:#808080'>(J00-J99)</p>", 
                data = df1.1$`Bolezni dihal (J00-J99)`)

# barvna paleta
cPalette <- c("#56B4E9","#E69F00","#0072B2", "#000000","#D55E00","#009E73")

# customize interactive line chart
h <- h %>%
  hc_tooltip(crosshairs = TRUE, 
             backgroundColor = "white",
             borderWidth = 2) %>% 
  hc_legend(align = "right", verticalAlign = "top", layout = "vertical",
            y = 150) %>%
  hc_colors(cPalette) %>%

  hc_exporting(enabled = TRUE) 

h

# šumniki DONE
# staticno?
# legenda na desni stran -> na desno in da je v enakem zaporedju kot zadnje leto DONE
# sigre lahko dava stran, lahko so samo na legendi(v sivi barvi) DONE
```

### Stevilo umrlih zensk in moskih po vzroku
#### od leta 2002 do 2022

```{r echo=FALSE, fig.height=8, fig.width=14, message=FALSE, warning=FALSE}
df1 <- podatki[podatki$KOHEZIJSKA.REGIJA =="SLOVENIJA" & podatki$SPOL =="Moski" & podatki$VZROK.SMRTI != "Vzrok smrti - SKUPAJ",]
df2 <- podatki[podatki$KOHEZIJSKA.REGIJA =="SLOVENIJA" & podatki$SPOL =="Zenske" & podatki$VZROK.SMRTI != "Vzrok smrti - SKUPAJ",]

df = data.frame(moski.s = df1$stevilo, zenske.s = df2$stevilo, leto = df1$LETO, vzrok = df1$VZROK.SMRTI)

df[df$vzrok =="Poškodbe, zastrupitve in nekatere druge posledice zunanjih vzrokov (S00-T98)", "vzrok"] = "Poškodbe, zastrupitve, zunanji vzroki (S00-T98)"

ggplot(df, aes(x = leto)) +
  geom_line(aes(y = zenske.s, color = "ženske"), size=1.1) +
  geom_line(aes(y = moski.s, color = "moški"), size=1.1) +
  scale_color_manual(values = c('ženske' = 'orange', 'moški' = 'purple')) +
  scale_x_continuous(breaks=seq(2002, 2022, 3)) +
  scale_y_continuous(breaks=seq(100, 5000, 400)) +
  labs(color = 'SPOL') +
  theme_ipsum(grid="Y", strip_text_size = 15, axis_text_size = 12, axis_title_size = 12,
              ) +
  xlab("leto") + ylab("stevilo umrlih") +
  facet_wrap(~vzrok, scales='free_x') +
  theme(plot.title = element_text(color = "black", size = 20, face = "bold"),
        plot.subtitle = element_markdown(color = "grey", size = 16),
        legend.position="bottom",
        legend.text=element_text(size=16),
        legend.title=element_text(size=16),
        axis.title.y = element_text(angle=0)) 

# zamenjamo barve DONE
```

### Delež smrti glede na vzrok po kohezijskih regijah
#### od leta 2002 do 2022
<!--
```{r eval=FALSE, fig.align="center", include=FALSE}
selectInput("izbrano_leto", label="Izberite leto", choices = unique(podatki$LETO), selected = 2002)

selectInput("izbran_spol", label="Izberite spol", choices = c("Moski", "Zenske"), selected = "Moski")

df2 = podatki[podatki$KOHEZIJSKA.REGIJA %in% c("Vzhodna Slovenija", "Zahodna Slovenija") & podatki$SPOL %in% c("Moski", "Zenske") &
              podatki$VZROK.SMRTI %in% unique(podatki$VZROK.SMRTI)[2:7],]

renderPlot({
  df2.1 = na.omit(df2[df2$SPOL == input$izbran_spol &
              df2$LETO == as.numeric(input$izbrano_leto),])
  df2.1 = df2.1[order(-df2.1$stevilo),]
  
  ggplot(df2.1, aes(x="", y=stevilo, fill= reorder(VZROK.SMRTI, order(-stevilo)))) +
    geom_bar(stat="identity", width=1, color="white", position = "fill", border="white") +
    facet_grid(~KOHEZIJSKA.REGIJA) +
    coord_polar(theta="y") + 
    theme_void() +  labs(fill='Vzrok smrti') +
    theme(axis.text.x = element_text(angle=-20)) 

})
```
-->

```{r message=FALSE, warning=FALSE, include=FALSE}
mz = podatki[podatki$SPOL == "Moski" & podatki$KOHEZIJSKA.REGIJA == "Zahodna Slovenija" & podatki$VZROK.SMRTI != "Vzrok smrti - SKUPAJ", ]
mv = podatki[podatki$SPOL == "Moski" & podatki$KOHEZIJSKA.REGIJA == "Vzhodna Slovenija" & podatki$VZROK.SMRTI != "Vzrok smrti - SKUPAJ", ]
zz = podatki[podatki$SPOL == "Zenske" & podatki$KOHEZIJSKA.REGIJA == "Zahodna Slovenija" & podatki$VZROK.SMRTI != "Vzrok smrti - SKUPAJ", ]
zv = podatki[podatki$SPOL == "Zenske" & podatki$KOHEZIJSKA.REGIJA == "Vzhodna Slovenija" & podatki$VZROK.SMRTI != "Vzrok smrti - SKUPAJ", ]

df = na.omit(data.frame(leto = mz$LETO,
                stevilo.v = c(mv$stevilo,zv$stevilo),
                stevilo.z = c(mz$stevilo, zz$stevilo),
                vzrok = c(mz$VZROK.SMRTI,zz$VZROK.SMRTI),
                spol = c(mz$SPOL, zz$SPOL)))
```

```{r echo=FALSE, fig.height=7, fig.width=11, message=FALSE, warning=FALSE, fig.align="center"}
# ui <- fluidPage(
#   headerPanel(''),
#   sidebarPanel(
#     selectInput("izbrano_leto", label="Izberite leto", choices = sort(unique(df$leto)), selected = 2002),
#     selectInput("izbran_spol", label="Izberite spol", choices = c("Moški", "Ženske"), selected = "Moški")
#     #selected = names(mtcars)[[2]]
#     ),
#   mainPanel(
#     plotlyOutput('plot')
#   )
# )
# 
# server <- function(input, output) {
#   
#   barve = reactive({
#     
#     req(input$izbrano_leto)
#     
#     if (input$izbrano_leto %in% c("2020","2021","2022")){
#       c("#0072B2","#E69F00","#56B4E9","#009E73", "#D55E00","#000000")
#     } else {
#       c("#E69F00","#56B4E9","#009E73","#D55E00","#000000")
#     }
#     })
#   
#   
#   data <- reactive({
# 
#     req(input$izbrano_leto,input$izbran_spol)
#     
#     spol_izbira = ifelse(input$izbran_spol == "Moški", "Moski", "Zenske")
#     
#     df %>% 
#       select(leto, stevilo.v, stevilo.z, spol, vzrok) %>%
#       filter(leto %in% input$izbrano_leto, spol %in% spol_izbira)
#     })
#   
#   
#   output$plot <- renderPlotly(
#     plot_ly(marker = list(line = list(color = 'white', width = 1), colors=barve())) %>%
#       add_pie(data = data(), labels = ~vzrok, values = ~stevilo.z,
#               name = "Zahodna Slovenija", 
#               domain = list(x = c(0, 0.4), y = c(0.1, 0.92))) %>% 
#       add_pie(data = data(), labels = ~vzrok, values = ~stevilo.v,
#               name = "Vzhodna Slovenija", 
#               domain = list(x = c(0.55, 0.95), y = c(0.1, 0.92))) %>% 
#       layout(title = "", showlegend = T,
#              xaxis = list(showgrid = F, zeroline = FALSE, showticklabels = FALSE),
#              yaxis = list(showgrid = F, zeroline = FALSE, showticklabels = FALSE),
#              legend = list(x = 0, y = 0, orientation = "h")) %>%
#       add_annotations(x=c(0.082, 0.65), y=1, text = c("Zahodna Slovenija", "Vzhodna Slovenija"), 
#                       xref = "paper", yref = "paper", xanchor = "left", showarrow = FALSE)
#   )
# }
# 
# shinyApp(ui,server)
# 
# # uskladitev barvu glede na vzrok DONE
# # primerjave med leti in spolu?

```


```{r echo=FALSE, fig.height=7, fig.width=11, message=FALSE, warning=FALSE, fig.align="center"}
ui <- fluidPage(
  headerPanel(''),
  sidebarPanel(
    fluidRow(
      column(width = 6,
             selectInput("izbrano_leto1", label="Izberite leto",
                         choices = sort(unique(df$leto)), selected = 2002)),
      column(width = 6,
             selectInput("izbran_spol1", label="Izberite spol",
                         choices = c("Moški", "Ženske"), selected = "Moški"))
      ),
    # druga vrstica
    fluidRow(
      column(width = 6,
             selectInput("izbrano_leto2", label="Izberite leto",
                         choices = sort(unique(df$leto)), selected = 2002)),
      column(width = 6,
             selectInput("izbran_spol2", label="Izberite spol",
                         choices = c("Moški", "Ženske"), selected = "Moški"))
      )
    #selected = names(mtcars)[[2]]
    ),
  mainPanel(
    plotlyOutput('plot')
  )
)


server <- function(input, output) {
  
  barve1 = reactive({
    
    req(input$izbrano_leto1)
    
    if (input$izbrano_leto1 %in% c("2020","2021","2022")){
      c("#0072B2","#E69F00","#56B4E9","#009E73", "#D55E00","#000000")
    } else {
      c("#E69F00","#56B4E9","#009E73","#D55E00","#000000")
    }
    })
  
  barve2 = reactive({
    
    req(input$izbrano_leto2)
    
    if (input$izbrano_leto2 %in% c("2020","2021","2022")){
      c("#0072B2","#E69F00","#56B4E9","#009E73", "#D55E00","#000000")
    } else {
      c("#E69F00","#56B4E9","#009E73","#D55E00","#000000")
    }
    })
  
  
  data1 <- reactive({

    req(input$izbrano_leto1,input$izbran_spol1)
    
    spol_izbira = ifelse(input$izbran_spol1 == "Moški", "Moski", "Zenske")
    
    df %>% 
      select(leto, stevilo.v, stevilo.z, spol, vzrok) %>%
      filter(leto %in% input$izbrano_leto1, spol %in% spol_izbira)
    })
  
  data2 <- reactive({

    req(input$izbrano_leto2,input$izbran_spol2)
    
    spol_izbira = ifelse(input$izbran_spol2 == "Moški", "Moski", "Zenske")
    
    df %>% 
      select(leto, stevilo.v, stevilo.z, spol, vzrok) %>%
      filter(leto %in% input$izbrano_leto2, spol %in% spol_izbira)
    })
  
  
  output$plot <- renderPlotly(
    subplot(
    plot_ly(marker = list(line = list(color = 'white', width = 1), colors=barve1())) %>%
      add_pie(data = data1(), labels = ~vzrok, values = ~stevilo.z,
              name = "Zahodna Slovenija", 
              domain = list(row = 0, column = 0)) %>% 
      add_pie(data = data1(), labels = ~vzrok, values = ~stevilo.v,
              name = "Vzhodna Slovenija", 
              domain = list(row = 0, column = 1)) %>%
      layout(title = "", showlegend = F, grid=list(rows=2, columns=2),
             xaxis = list(showgrid = F, zeroline = FALSE, showticklabels = FALSE),
             yaxis = list(showgrid = F, zeroline = FALSE, showticklabels = FALSE)),
      # druga vrstica
    p2 = plot_ly(marker = list(line = list(color = 'white', width = 1), colors=barve2())) %>%
      add_pie(data = data2(), labels = ~vzrok, values = ~stevilo.z,
              name = "Zahodna Slovenija", 
              domain = list(row = 1, column = 0)) %>% 
      add_pie(data = data2(), labels = ~vzrok, values = ~stevilo.v,
              name = "Vzhodna Slovenija", 
              domain = list(row = 1, column = 1)) %>% 
      layout(title = "", showlegend = T, grid=list(rows=2, columns=2),
             xaxis = list(showgrid = F, zeroline = FALSE, showticklabels = FALSE),
             yaxis = list(showgrid = F, zeroline = FALSE, showticklabels = FALSE),
             legend = list(x = 0, y = -0.1, orientation = "h"),
             width = 550, height = 450) %>%
      add_annotations(x=c(-0.85, 0.2), y=1.07, text = c("Zahodna Slovenija", "Vzhodna Slovenija"), 
                      xref = "paper", yref = "paper", xanchor = "left", showarrow = FALSE)
  ))
}

shinyApp(ui,server)

# uskladitev barvu glede na vzrok DONE
# primerjave med leti in spolu? DONE

```