---
title: "Domača naloga 4"
author: "Neža Kržan, Tom Rupnik"
output:
  pdf_document:
    fig_caption: true
    number_sections: true
  # word_document: default
header-includes:
- \usepackage[slovene]{babel}
- \usepackage{float}
- \usepackage[T1]{fontenc}
---

```{r setup, include=FALSE}
knitr::opts_chunk$set(echo = FALSE)

library(kableExtra)
```

```{r}
# branje podatkov
data <- read.csv("dn5_data_wine.csv", header=T)
```

# Opis podatkov

Za analizo sva si izbrala podatkovni okvir z naslovom _Wine_, ki vsebuje `r nrow(data)` vrstic. Podatki vsebujejo vrednosti kemijske analize treh različnih sort vina iz enake regije v Italiji.  Analiza vsebuje vrednosti 13 različnih komponent (lastnosti) najdenih v vsaki izmed treh sort vina. Iz teh komponent želimo določiti kateri sorti pripada vino (stolpec _Class_). Komponente oz. stolpci v podatkovne okvirju so:

```{r}
df_stolpci = data.frame("Ime" = c("Class", "Alcohol", "Malic_acid", "Ash",
                                  "Alcalinity_of_ash", "Magnesium", "Total_phenols",
                                  "Flavanoids", "Nonflavanoid_phenols",
                                  "Proanthocyanins", "Color_intensity", "Hue",
                                  "OD280_OD315",  "Proline"),
                        "Pomen" = c("razred (uporabimo za analizo)", "% alkohola",
                                    "jabolčna kislina", "vsebnost pepela",
                                    "alkalnost pepela", "Magnezij", 
                                    "skupaj fenolov",  "",
                                    "", "",
                                    "intenziteta barve", "", 
                                    "", ""))


kable(df_stolpci, 
      caption="Opis") %>% 
  kable_styling(full_width=F, latex_options="hold_position")
```


```{r}
df_stat = data.frame("Ime" = c("Class", "Alcohol", "Malic_acid", "Ash",
                                  "Alcalinity_of_ash", "Magnesium", "Total_phenols",
                                  "Flavanoids", "Nonflavanoid_phenols",
                                  "Proanthocyanins", "Color_intensity", "Hue",
                                  "OD280_OD315",  "Proline"),
                     "min" = c(min(data$Class), min(data$Alcohol),
                               min(data$Malic_acid), min(data$Ash),
                               min(data$Alcalinity_of_ash), min(data$Magnesium),
                               min(data$Total_phenols), min(data$Flavanoids),
                               min(data$Nonflavanoid_phenols), 
                               min(data$Proanthocyanins), 
                               min(data$Color_intensity), min(data$Hue),
                               min(data$OD280_OD315),  min(data$Proline)),
                     "povprecje" = c(min(data$Class), min(data$Alcohol),
                               min(data$Malic_acid), min(data$Ash),
                               min(data$Alcalinity_of_ash), min(data$Magnesium),
                               min(data$Total_phenols), min(data$Flavanoids),
                               min(data$Nonflavanoid_phenols), 
                               min(data$Proanthocyanins), 
                               min(data$Color_intensity), min(data$Hue),
                               min(data$OD280_OD315),  min(data$Proline)))
```
















