---
title: "Domača naloga 1"
author: "Neža Kržan, Tom Rupnik Medjedovič"
output:
  pdf_document:
    fig_caption: true
    number_sections: true
header-includes:
- \usepackage[slovene]{babel}
- \usepackage{float}
- \usepackage[T1]{fontenc}
---

```{r setup, include=FALSE}
knitr::opts_chunk$set(echo = FALSE, fig.align = "center", fig.pos = "H", message = FALSE, warning = FALSE, results = F, fig.height = 4, fig.width = 5)

# potrebne knjižnice
library(ggplot2)
library(car)

# seme
set.seed(2024)
```


# Navodilo{-}

Estimate the validity of a test for the difference of arithmetic means from three independent samples. Compare method where you assume:

- equal variance (classic ANOVA)
- unequal variances (Welch's ANOVA)
- an option where you assume equal variances if you cannot reject the assumption of equality of variances (at 5% risk) with some test for equality of variances (e.g. Levene's), and unequal variances if you can.

Generate the data so that the variances are equal in some places and different in others.

<!--
Prevod v SLO:
Oceni veljavnost testa za razliko aritmetičnih sredin iz treh neodvisnih vzorcev. Primerjaj naslednje metode:
- predpostavka enakih varianc (klasični ANOVA),
- predpostavka neenakih varianc (Welchov ANOVA),
- možnost, kjer predpostaviš enake variance, če ne moreš zavrniti predpostavke o enakosti varianc (pri 5 % tveganju) s kakšnim testom za enakost varianc (npr. Levenejev test), in neenake variance, če lahko.

Generiraj podatke tako, da bodo variance na nekaterih mestih enake, na drugih pa različne.

Ker mamo validity of a test mormo:
If you are assessing the validity of a test, use (at least) two measures, one relating to the distribution of the p-value or test statistic and one testing the size of the test at the chosen level of risk.
-->

# Generiranje podatkov

```{r generiranje podatkov, fig.cap="Primer gostote porazdelitev vzorcev za različne kombinacije varianc.", return_all = TRUE}
generate_data <- function(n, means, vars) {
  sample1 <- rnorm(n, mean = means, sd = sqrt(vars[1]))
  sample2 <- rnorm(n, mean = means, sd = sqrt(vars[2]))
  sample3 <- rnorm(n, mean = means, sd = sqrt(vars[3]))
  data = data.frame(sample1 = sample1, sample2 = sample2, sample3 = sample3)
  return(data)
}

n = 1000
means = 0
# vars = c("1,1,1", "1,10,1", "1,5,10")

vars = c(1,10,1)
data = generate_data(n, means, vars)
data.long = data.frame(vrednosti = c(data$sample1, data$sample2, data$sample3),
                       vzorec = c(rep("vzorec 1", n), rep("vzorec 2", n), rep("vzorec 3", n)))
g1 = ggplot(data.long, aes(x = vrednosti, color = vzorec)) +
  geom_density(size = 0.5) + 
  labs(title = "var = (1,10,1)",
       x = " ",
       y = "density",
       color = " ") +
  guides(color = guide_legend(nrow = 1, override.aes = list(linetype = 1, shape = 15))) + 
  theme_minimal() 

library(cowplot)
legend <- get_legend(g1)
g1 = g1 + theme(legend.position = "none")

vars = c(1,5,10)
data = generate_data(n, means, vars)
data.long = data.frame(vrednosti = c(data$sample1, data$sample2, data$sample3),
                       vzorec = c(rep("vzorec 1", n), rep("vzorec 2", n), rep("vzorec 3", n)))
g2 = ggplot(data.long, aes(x = vrednosti, color = vzorec)) +
  geom_density(size = 0.5) + 
  labs(title = "var = (1,5,10)",
       x = " ",
       y = " ",
       color = " ") +
  guides(color = guide_legend(override.aes = list(linetype = 1, shape = 15))) + 
  theme_minimal() + 
  theme(legend.position = "none")

vars = c(1,1,1)
data = generate_data(n, means, vars)
data.long = data.frame(vrednosti = c(data$sample1, data$sample2, data$sample3),
                       vzorec = c(rep("vzorec 1", n), rep("vzorec 2", n), rep("vzorec 3", n)))
g3 = ggplot(data.long, aes(x = vrednosti, color = vzorec)) +
  geom_density(size = 0.5) + 
  labs(title = "var = (1,1,1)",
       x = " ",
       y = " ",
       color = " ") +
  guides(color = guide_legend(override.aes = list(linetype = 1, shape = 15))) + 
  theme_minimal()+ 
  theme(legend.position = "none")

library(gridExtra)
combined_plots <- plot_grid(g1, g2, g3, nrow = 1)
plot_grid(combined_plots, legend, ncol = 1, rel_heights = c(1, 0.3))

# ne vem al je bols da je box plot?
# ggplot(data.long, aes(x = vzorec, y = vrednosti, color = vzorec)) +
#  geom_boxplot(size = 0.5) + 
#  labs(title = " ",
#       x = " ",
#       y = "density",
#       color = " ") +
#  guides(color = guide_legend(override.aes = list(linetype = 1, shape = 15))) + 
#  theme_minimal()
```












