---
title: "Domača naloga 2"
author: "Neza Krzan, Tom Rupnik"
output:
  pdf_document:
    fig_caption: true
    number_sections: true
header-includes:
- \usepackage[slovene]{babel}
- \usepackage{float}
- \usepackage[T1]{fontenc}
---

```{r setup, include=FALSE}
knitr::opts_chunk$set(echo = FALSE, fig.pos = 'H', fig.align="center", results = F)

library("haven")
```

```{r}
# vsi podatki
dataframe <- read_sav("dn3_big5.sav") 

# samo najni stolpci
stolpci = c("EXT1","EXT2","EXT3","EXT4","EXT5","EXT6","EXT7","EXT8","EXT9","EXT10",
            "EST1","EST2","EST3","EST4","EST5","EST6","EST7","EST8","EST9","EST10")

# najni podatki
podatki = dataframe[dataframe$country == "FR", stolpci]
podatki = na.omit(podatki) # odstranjene vrstice, ki vsebujejo NA
```

<!-- 
https://www.kaggle.com/datasets/tunguz/big-five-personality-test/data
-->

Podatki so bili zbrani med letoma 2016-2018 preko interaktivnega testa osebnosti na spletu.\
Test osebnosti je bil zgrajen na podlagi "Big-Five Factor Markers" pridoblejnih iz IPIP (International Personality Item Pool). 

Lestvica uporabljena za odgovore je bila sledeča:

* 1 = se ne strinjam
* 3 = nevtralno
* 5 = se strinjam

<!--
EXT1	I am the life of the party.
EXT2	I don't talk a lot.
EXT3	I feel comfortable around people.
EXT4	I keep in the background.
EXT5	I start conversations.
EXT6	I have little to say.
EXT7	I talk to a lot of different people at parties.
EXT8	I don't like to draw attention to myself.
EXT9	I don't mind being the center of attention.
EXT10	I am quiet around strangers.
EST1	I get stressed out easily.
EST2	I am relaxed most of the time.
EST3	I worry about things.
EST4	I seldom feel blue.
EST5	I am easily disturbed.
EST6	I get upset easily.
EST7	I change my mood a lot.
EST8	I have frequent mood swings.
EST9	I get irritated easily.
EST10	I often feel blue.
-->

Za domoačo nalogo sva si izbrala spremneljvke, ki so bile kodirane z "EXT1-10" in "EST1-10". Te oznake predstavljajo trditev oz. osebnostno lastnost, katero so ankentiranci ovrednostili po zgornji lestvici. Pomen (s + oz. - je označeno ali je trditev bila označena kot pozitivna (velja za ta sklop/lastnost), ali negativno (ne velja za ta sklop/lastnost, lestvica je obrnjena)):

**Energija (ektravertnost, surgentnost)**

* EXT1...Sem zabavna oseba, ki je rada v središču dogajanja (+)
* EXT2...Ne govorim veliko (-)
* EXT3...Dobro se počutim v krogu ljudi (+)
* EXT4...Raje sem v ozadju (stran od pozornosti/neopazen) (-)
* EXT5...Jaz začenjam pogovore (+)
* EXT6...Nimam veliko za povedati/Sem redkobeseden (-)
* EXT7...Na zabavah se pogovarjam z veliko različnimi osebami (+)
* EXT8...Ne maram pritegniti pozornosti ostalih (-)
* EXT9...Ne moti me če sem v središču dogajanja (+)
* EXT10...V okolici neznancev ne govorim (-)

**Čustvena stabilnost (nevroticizem)**

* EST1...Hitro postanem živčen (-)
* EST2...Večino časa sem sproščen (+)
* EST3...Skrbi me za veliko stvari (-)
* EST4...Redko sem žalosten, melanholičen, emotično pretresen (+)
* EST5...Stvari me hitro zmotijo (-)
* EST6...Hitro se razjezim (-)
* EST7...Dosti spreminjam razpoloženje (-)
* EST8...Imam pogosta nihanja razpoloženja (-)
* EST9...Sem hitro vzkipljiv (-)
* EST10...Pogosto se počutim žalostno, melanholično, emotično pretreseno (-)


Vrednosti trditev, ki so označene z (-) bomo množili z $-1$ in s tem obrnili lestvico.

```{r}
negativne = c("EXT2", "EXT4", "EXT6", "EXT8", "EXT10",
              "EST1", "EST3", "EST5", "EST6", "EST7", "EST8", "EST9", "EST10")

for(el in negativne){
  podatki[[el]] = -1*podatki[[el]]
}
```






























