---
output:
  pdf_document: default
  # html_document: default

---

```{r setup, include=FALSE}
knitr::opts_chunk$set(echo = FALSE, fig.pos = "H", out.extra = "", fig.height = 4, fig.width = 5, fig.align = 'center', warning = F)

# install.packages("readxl")

library(readxl)
library(astsa)
library(car)
library(splines)

library(geoR)
```

\tableofcontents
\listoffigures
\listoftables
\newpage

```{r}
data = read.table("podatki.txt", header=T)

podatki = data[,c("vrsta", "lokacija", "NDRE_jul", 
                  "swc", "gostota", "pF2", "pF4.2", "aw")]

prostorski = as.geodata(podatki, coords.col = 1:2, data.col = 3,
                        covar.col = 4:8,
                        covar.names = c("swc", "gostota", "pF2", "pF4.2", "aw"))
```

# Predstavitev podatkov

Podatki so bili pridobljeni kot meritev več različnih spremenljivk na izbrani njivi v
Šempasu. Podatki tal so pridobljeni 18. 7. 2023 iz globine tal 20 cm:

* _swc_ je gravimetrična vsebnost vode v tleh (vol. %)
* _gostota_ je gostota tal (g/cm3)
* _pF2_ je vsebnost vode pri matričnem potencialu vode pF 2.0
* _pF4.2_ je vsebnost vode pri matričnem potencialu vode pF 4.2
* _aw_ je rastlinam razpoložljiva voda v tleh (available water) (pF 2.0 – pF 4.2)

To so tudi spremenljivke, ki jih bova upoštevala da lahko še poleg lokacije vplivajo na vrednost obravnavane spremneljvke. V najnem primeru bova podrobneje obravnavala vegetacijski indeks *NDRE* v mesecu juliju.

Na spodnji sliki si lahko ogledamo še načrt meritev.

![](Šempas merilna shema.pdf){width=60%}


\newpage

# Grafični prikaz

Na spodnjem grafu lahko vidimo lokacije meritev, na katerem sta ploščina in barva krogcev sta sorazmerna z vrednostjo spremenljivke _NDRE_jul_, podatki so razdeljeni v štiri razrede, ki so določeni s kvantili.

```{r}
points(prostorski, pt.div = "quartile", cex.min = 0.8, cex.max = 2, col = c(4, 3, 7, 2))
```

Poglejmo si še nekoliko podrobnejši prikaz, kjer nas bosta zanimala predvsem razsevna grafikona *vrsta* in *NDRE_jul*, ter *lokacija* in *NDRE_jul*. 

```{r}
plot(prostorski)
```

Iz razsevnih grafikonov ni videti odvisnosti spremenljivke *NDRE_jul* od koordinat lokacije. Iz prvega grafa in pa zgornjega levega grafa lahko opazimo nek vzorec, kar nam nakazuje na prisotnost prostorske korelacije.








